【裁判字號】    98,上易,806
【裁判日期】    981225
【裁判案由】    違反毒品危害防制條例
【裁判全文】
臺灣高等法院高雄分院刑事判決         98年度上易字第806號
上  訴  人  臺灣高雄地方法院檢察署檢察官
被      告  甲○○
                    （現另案於臺灣高雄第二監獄執行中）
上列上訴人因被告違反毒品危害防制條例案件，不服臺灣高雄地
方法院98年度審易字第1310號中華民國98年9 月2 日第一審判決
（起訴案號：臺灣高雄地方法院檢察署98年度偵字第7801號），
提起上訴，本院判決如下：
    主  文
上訴駁回。
    理  由
一、公訴意旨略以：被告甲○○明知甲基安非他命業經毒品危害
    防制條例第2 條第2 項第2 款明定為第二級毒品，不得持有
    ，竟仍基於持有第二級毒品之犯意，於民國96年5 月3 日9
    時30分前某時，在不詳地點，自不詳來源，取得第二級毒品
    甲基安非他命11包（驗前淨重分別為13.081公克、10.736公
    克、4.657 公克、0.242 公克、0.229 公克、0.236 公克、
    0.259 公克、0.215 公克、0.118 公克、0.136 公克、0.11
    6 公克，驗後淨重分別為13.071公克、10.720公克、4.647
    公克、0.231 公克、0.22公克、0.227 公克、0.25公克、0.
    206 公克、0.108 公克、0.125 公克、0.106 公克）而持有
    之。嗣於同日9 時30分許，被告駕駛車牌號碼7123-TE 號自
    用小客車搭載謝孟諄，行經臺南縣南化鄉小崙村臺三線南向
    383.2 公里處發生自撞事故，被告恐警方到場處理時發覺其
    持有毒品之行為，即趁謝孟諄受傷意識不清之際，將上開毒
    品全數藏放入謝孟諄之隨身提包內，並於警方到場處理時，
    謊稱其姓名為「吳東欽」，且於就醫後旋即逃逸無蹤，翌日
    ，謝孟諄之母陳茗秀會同員警清點皮包內物品時，方發覺上
    開毒品而為警查扣，另經警採集車內駕駛座殘留血跡比對DN
    A 型別，方查悉駕駛人為被告。因認被告涉犯毒品危害防制
    條例第11條第2 項持有第二級毒品罪嫌。
二、按犯罪事實應依證據認定之，無證據不得認定犯罪事實；不
    能證明被告犯罪者，應諭知無罪之判決，刑事訴訟法第154
    條第2 項、第301 條第1 項分別定有明文。又刑事訴訟法第
    161 條已於91年2 月8 日修正公布，其第1 項規定：檢察官
    就被告犯罪事實應負舉證責任，並指出證明之方法，因此檢
    察官對於起訴之犯罪事實，應負提出證據及說服之實質舉證
    責任，倘所提出之證據不足為被告有罪之積極證明，或其指
    出證明之方法，無從說服法院以形成被告有罪之心證，基於
    無罪推定之原則，自應為被告無罪判決之諭知，最高法院92
    年度臺上字第128 號判例可資參照。
三、證據能力部分
    按被告以外之人於審判外之陳述，雖不符刑事訴訟法第159
    條之1 至之4 之規定，然經當事人於審判程序同意作為證據
    ，法院審酌該言詞陳述或書面陳述作成時之情況，認為適當
    者，亦得為證據，同法第159 條之5 第1 項定有明文。本判
    決下列所引用之證據，業經被告及檢察官於審理中同意作為
    證據（本院卷第49頁），本院審酌該等傳聞證據作成時之狀
    況，並無違法或不當等不宜作為證據之情形，依前開說明，
    亦得作為證據。
四、公訴人認被告涉犯上開犯行，無非以：(1)被告於檢察官訊問
    時供述：證人謝孟諄隨身攜帶之皮包，於車禍前係置於副駕
    駛座，且證人謝孟諄於車禍發生後送醫前，因受傷均躺在副
    駕駛座上，及其向警方謊稱姓名為「吳東欽」，於就醫後逃
    逸無蹤等語。(2)證人謝孟諄於警詢及檢察官訊問時證稱：其
    皮包內原本並未裝有甲基安非他命，扣案之甲基安非他命非
    其所有之事實。又其皮包在車禍前係置於副駕駛座下，及其
    車禍後係受有脾臟血管損傷合併出血、顱內出血之傷害但無
    外傷等語。(3)證人陳茗秀於警詢及檢察官詢問時證稱：扣案
    之甲基安非他命係置於其女兒謝孟諄皮包內，又其係自肇事
    車輛後座取出皮包，其領回皮包後，發覺外側有血跡等語。
    (4)證人張順良於檢察官訊問時證稱：其到場時，被告人在車
    外、身體流血有外傷，證人謝孟諄躺在副駕駛座上，並無外
    傷、證人謝孟諄皮包係放置在左後座、被告向其謊稱姓名為
    「吳東欽」等語(5)證人鄭文雄證稱：證人謝孟諄皮包係放置
    在後座等語。(6)另有扣案之甲基安非他命11包、照片5 幀、
    高雄市立凱旋醫院96年10月15日高市凱醫驗字第5239號濫用
    藥物成品檢驗鑑定書1 份、道路交通事故現場圖、道路交通
    事故調查報告表(一)(二)各1 份、交通事故照片8 幀、奇美醫院
    柳營分院診斷證明書1 份、勘驗報告1 份、光碟影像翻拍照
    片9 幀、臺南縣警察局96年8 月23日南縣警鑑字第09622014
    36號鑑驗書1 份、道路交通事故當事人酒精測定記錄表1 份
    為據。訊據被告堅決否認有何前揭犯行，辯稱：於謝孟諄皮
    包內查獲之甲基安非他命並非伊所有或持有等語。
五、經查：
(一)、被告於上開時間，駕駛前揭車輛附載證人謝孟諄，途經前述
    地點時，因被告疏失致車輛掉入路旁山溝，被告因此受有外
    傷而流血，至於證人謝孟諄雖無外傷流血，惟因內傷而坐於
    車輛副駕駛座中，嗣警方及救護人員到場時，被告向警員謊
    稱其姓名為「吳東欽」，且於就醫後逃逸無蹤等情，被告均
    不爭執，核與證人謝孟諄於警偵訊、證人即到場處理之警員
    張順良於檢察官訊問時證述之情節相符，並有道路交通事故
    現場圖、道路交通事故調查報告表(一)(二)各1 份、交通事故照
    片8 幀、奇美醫院柳營分院診斷證明書1 份、臺南縣警察局
    96年8 月23日南縣警鑑字第0962201436號鑑驗書1 份、道路
    交通事故當事人酒精測定記錄表1 份附卷可稽，自堪信為真
    實。又扣案之晶體11包係甲基安非他命，且係從謝孟諄之皮
    包中起出，於本件案發後警員張順良、鄭文雄到場處理時，
    皮包放在汽車後座，謝孟諄之母陳茗秀於案發後翌日，前往
    臺南縣政府警察局玉井分局領取皮包時，該皮包仍放在後座
    等情，亦據證人陳茗秀、張順良、鄭文雄證述綦詳，並有扣
    案之甲基安非他命11包、照片5 幀、高雄市立凱旋醫院96年
    10月15日高市凱醫驗字第5239號濫用藥物成品檢驗鑑定書1
    份、勘驗報告1 份、光碟影像翻拍照片9 幀在卷可憑，此部
    分事實，亦堪認定。
(二)、本件之爭點，乃查獲之甲基安非他命是否為被告所有或持有
    ？茲說明如下：
  1.查肇事後證人即與被告同車之謝孟諄並無外傷流血、被告則
    有外傷流血，此已說明如前，從而車上及車中物品若殘有血
    跡，應可合理推論是被告所碰觸而留下之血跡。而證人即至
    上開車輛採集血跡之警員吳耿鳴於原審證稱：除駕駛座、方
    向盤上有血跡外，右前座、右前門及後座都沒有血跡，當時
    伊有巡視整台車輛，如有血跡伊就會予以採集等語（原審卷
    第57頁），證人謝孟諄亦在原審到庭證稱：右前座、右前門
    都沒有血跡，又警員吳耿鳴去採集血跡時，有將整台車都巡
    視過，也有把後車門及後車廂打開看等語（原審卷第57頁）
    ，證人吳耿鳴既係職司蒐證之警員，且當天會同證人謝孟諄
    到場檢查車輛，目的是在採集車輛之血跡，證人吳耿鳴又有
    將全車檢視，則證人吳耿鳴於檢視過程中若有發現血跡之痕
    跡，應會依其專業能力判斷與犯罪有關而加以採集，並照相
    ，揆諸採集血跡當日之蒐證照片（警卷第14、15頁），既僅
    顯示駕駛座椅、左前門內側、方向盤上有血跡，可徵車上僅
    有駕駛座椅、左前門內側、方向盤等處殘有血跡，其他位置
    則無血跡。若系爭皮包原放置於副駕駛座下方，而由被告將
    皮包移至後座，因上開車輛之右前門（原判決誤載為左前門
    ）緊臨山壁難以開啟足夠大之縫隙拿取皮包，被告僅有2 方
    法可將皮包從前座拿到後座，將手跨越前座中間之置物櫃
    後，伸手自副駕駛座地板撈起皮包後再擺放在後座，惟以此
    方式改變皮包位置，衡情除駕駛座外應有其他位置例如中間
    置物櫃、或副駕駛座前之儀表板，會殘有血跡，然依現存證
    據，在該等處所均無血跡殘留；況皮包於案發後係放於駕駛
    座後方，對被告而言，若係其於事後擺放，對其順手之位置
    是副駕駛座後方，而非其後方，故此種方式應可合理排除。
    伸手撈起後，開啟左後車門後將皮包放在後座，然證人吳
    耿鳴證稱並未於後車門上看到血跡，則此種方式亦可合理排
    除。從而皮包是否原放於副駕駛座即有可疑？此疑議既無從
    證明，自難以皮包事後係於後座發現，即謂係被告為掩飾其
    犯罪而將毒品藏放於皮包後，再將皮包從前座改放到後座。
  2.證人謝孟諄、陳茗秀雖均證稱：皮包外沾有血跡等語；證人
    謝孟諄復謂：因其身上無外傷流血，故推論皮包所沾有之血
    跡係被告之血等語。惟查到場處理之員警即證人張順良、鄭
    文雄，對於皮包外是否沾有血跡一節，均證稱：沒有注意等
    語（偵卷第10、17頁）；而警員吳耿鳴到庭證稱：伊於96年
    6 月5 日對謝孟諄做詢問筆錄時，謝孟諄有帶皮包來，並請
    求伊將皮包拿去化驗，但經伊檢視包包後，看不到血跡等語
    （原審卷第55頁），是皮包沾有血跡一節，僅有證人謝孟諄
    、陳茗秀之證詞可證，惟謝孟諄與被告同車，渠等就車內所
    發現之毒品究係何人持有，處於利害關係對立之立場，而證
    人陳茗秀是謝孟諄之母親，與被告亦有利害關係，且立場相
    反，自難僅憑渠等2 人之證述，逕認皮包外沾有血跡。從而
    檢察官以皮包外有殘留血跡，即認是被告將皮包從前座移至
    後座，並將甲基安非他命放置於內，其推論即屬無據。
  3.又扣案之甲基安非他命係放於布製手機袋中，有檢察事務官
    之勘驗報告及其照片（偵卷二第21、24頁）在卷可查，若甲
    基安非他命是被告所有，被告為規避警察發覺而將之放置於
    皮包中，該布製手機袋一定會有被告之血跡，然該布製之手
    機袋上並未沾有血跡，此有照片可證（偵卷二第24、25頁）
    ，堪認被告並未接觸到放置甲基安非他命之布製手機袋，如
    此手機袋中之甲基安非他命毒品是否確係被告所有，實有疑
    問。且被告於警到場處理時，人站在車外，此業據證人張順
    良於檢察官偵訊時證述綦詳（偵卷一第10頁），可徵被告並
    未因該車禍事故之發生而被困於車中，於警方到場前已能自
    由行動，佐以車禍事故現場，係山區道路，交通流量少，並
    非人口聚集之處，附近雖有房屋，惟距事故發生地點約30公
    尺，且在路之對面，離現場尚有一段距離，現場右側為一山
    坡雜草叢生，山坡上雖有一住家，惟從肇事地點無法查察，
    警員到達現場時，亦無他人圍觀，此業據證人張順良於原審
    證述綦詳，並有交通事故照片在卷可憑（原審卷第59頁、警
    卷第31-34 頁）。從而扣案之甲基安非他命若確係被告所有
    ，被告為避免為人發覺，衡情其大可於警方到達之前，將扣
    案之甲基安非他命藏放於右側之山坡，由雜草覆蓋毒品，事
    後再前往取走，如此既可避免為警發覺，尚可保有毒品。被
    告應不致於反將毒品放在車上，使警察得以發覺而訴追其持
    有毒品罪。從而檢察官認係被告將皮包從前座移至後座，再
    將扣案之毒品藏放在謝孟諄皮包內，顯與常情相悖。
  4.被告確有向警員自稱其係「吳東欽」，而未以真名示之；然
    冒用他人姓名之可能性有很多，諸如害怕被訴追本件過失傷
    害罪嫌、或因他案偵辦中、或另案經通知到案執行為規避執
    行而害怕被逮捕等情，未可因被告冒用他人姓名即謂扣案之
    甲基安非他命係被告所有。再者被告係辯稱：伊係因當時已
    被通緝，害怕被逮捕才冒用他人姓名云云，雖與臺灣高等法
    院通緝記錄表所載其係於本案發生後之96年5 月31日被通緝
    不符，惟被告係因本院95年度易緝字第164 號案件經檢察署
    發佈通緝，該案於本院判決後送請臺灣高雄地方法院檢察署
    執行該案判決，該署於96年2 月13日分案後，於同年3 月13
    日送達執行傳票，通知被告應到案執行，因被告未遵期辦理
    ，檢察官乃通知該案之具保人蘇鈺惠（即被告之配偶）應帶
    同被告於同年3 月27日至臺灣高雄地方法院檢察署報到，然
    被告仍未向執行科報到，檢察官乃掣發拘票命司法警察拘提
    被告到署，司法警察嗣於同年4 月8 日製作報告書向檢察官
    回報無法執行拘提到案等語，此有96年度執字第2113號卷宗
    在卷可憑，可證被告於本件車禍發生時，已知悉其因案應向
    檢察署報到，且已逾期未報到，則其主觀上認其已遭通緝，
    應屬事理之常，自難以本件案發時，其尚未經檢察官發佈通
    緝，即謂被告辯解不足採信。從而亦難以被告有冒用他人姓
    名即認扣案之甲基安非他命係被告所有或持有。
  5.再者，扣案之甲基安非他命11包，係以夾鏈袋分裝，此有照
    片附卷可稽（警卷第19頁），嗣經檢察官將甲基安非他命（
    連同夾鏈袋）及被告之指紋卡，併送內政部警政署刑事警察
    局比對指紋結果，因夾鏈袋上未發現可資比對之指紋而無法
    比對，此有上開局98年4 月8 日刑紋字第0980044407號鑑驗
    書（偵卷二第17頁）在卷可憑，此部分既因無有效指紋可資
    比對，自無對被告有利或不利之情事。另皮包中除查獲甲基
    安非他命11包外，另有扣到吸食工具1 批共5 樣，經檢察官
    送請臺南縣警察局與謝孟諄之DNA 結果比對結果，亦因送檢
    之吸食工具未檢出足資比對結果，而無法與謝孟諄之唾液進
    行比對，亦有該局96年11月26日南縣警鑑字第0960047177號
    鑑驗書（偵卷一第24頁）在卷可憑，此鑑驗係因扣案之吸食
    工具中未檢出足資比對之樣品，而無法比對，亦無對被告或
    謝孟諄有利或不利之問題。足見並無證據顯示皮包及裝甲基
    安非他命毒品之布製手機袋上，殘有被告之血跡，亦無證據
    可資證明扣案之毒品是被告所有或持有。
六、綜上所述，被告上開所辯，應屬可採。公訴人所舉之證據與
    指出之證明方法，尚有合理性之懷疑存在，未得使本院確信
    被告之犯罪，自不能單憑具有利害關係之謝孟諄、陳茗秀等
    人之指證及被告肇事後以謊報其真實姓名等情，即以推測或
    擬制之方法作為裁判基礎，遽認扣案之甲基安非他命係被告
    所有或持有。公訴人所指被告涉犯毒品危害防制條例第11條
    第2 項之持有第二級毒品罪嫌之事實，仍有合理懷疑之處，
    而不能確信為真實，本院復查無其他積極證據可認被告涉有
    前開罪嫌，自屬不能證明被告犯罪，依法應為被告無罪之諭
    知。原審以不能證明被告犯罪，而為被告無罪之諭知，核無
    違誤。公訴人上訴意旨仍執前詞，指摘原判決不當，為無理
    由，本件上訴應予駁回。
據上論斷，應依刑事訴訟法第368條，判決如主文。
本案經檢察官孫小玲到庭執行職務。
中    華    民    國    98    年    12    月    25    日
              刑事第三庭  審判長法  官   莊崑山
                                法  官   莊松泉
                                法  官   唐照明
以上正本證明與原本無異。
不得上訴。
中    華    民    國    98    年    12    月    25    日
                                書記官   黃琳群


司法院資訊處製作；財團法人民間司法改革基金會備份。
